臺灣雲林地方法院民事判決　　　　　　　 94年度訴字第485號
原　　　告　丙○○
　　　　　　丁○○
　　　　　　甲○○
　　　　　　乙○○
前四人共同
訴訟代理人　高原茂律師
被　　　告　戊○○
訴訟代理人　吳紹雄律師
上列當事人間請求分割共有物事件，本院於民國94年12月7 日言
詞辯論終結，判決如下：
    主      文
兩造共有坐落雲林縣北港鎮○○段八六五地號、地目建、面積六
０‧一八平方公尺土地，應按如附圖甲案所示方法分割。即：編
號Ａ部分面積一八‧０五平方公尺土地分歸被告取得，編號Ｂ部
分面積四二‧一三平方公尺土地分歸原告丙○○、丁○○、甲○○、乙○○依應有部分各十二分之九、十二分之一、十二分之一
、十二分之一之比例保持共有取得。
訴訟費用由兩造依原應有部分比例負擔。
    事實及理由
一、原告主張：坐落雲林縣北港鎮○○段865 地號、地目建，面
    積60.18 平方公尺（以下簡稱：系爭土地），為兩造所共有
    ，其應有部分比例，原告丙○○為三六０分之一八九，原告
    丁○○、甲○○、乙○○均為三六０分之二一，被告則為二
    ０分之六。兩造就系爭土地並無不能分割之約定，且無使用
    目的不能分割之情形，因難以協議分割，為此訴請裁判分割
    。又系爭土地僅西側面臨巷道，且原告所有與系爭土地東南
    側相鄰之同段872 地號土地，須經由系爭土地始能對外通行
    ，否則即成袋地。故此，分割方法請求依兩造之應有部分比
    例，採東西向平行系爭土地地籍線之方式橫向分割，原告分
    南邊，俾連接所有之同段872 地號土地，被告分北邊，即按
    如附圖甲案所示，將編號Ａ部分面積18.05 平方公尺土地分
    歸被告，編號Ｂ部分面積42.13 平方公尺土地分歸原告丙○○、丁○○、甲○○、乙○○，並按原告原應有部分之比例
    保持共有等語。
    並聲明：如主文所示。
二、被告則以：系爭土地北側之同段863地號及南側之同段871地
    號土地均為被告所有，因被告所有同段863 地號土地，其上
    已建有鋼筋水泥之三層樓建物，欲拆除該建物與系爭土地相
    鄰部分之牆壁，俾與系爭土地合併使用，有其困難，而同段
    871 地號土地上則僅建有簡單之鐵厝，欲拆除重建則較為便
    利，是如按原告主張之甲案分割，則被告分得之Ａ地，將因
    無法與同段863 地號土地一併有效利用，而形同廢地。故此
    ，本件之分割方法，應依兩造之應有部分比例，採沿被告所
    有同段871 地號土地東側之地籍線往北延伸，再往西平行系
    爭土地之南側地籍線，算足被告可受分配之面積為分割，亦
    即按如附圖乙案所示，將編號Ａ部分面積42.13 平方公尺土
    地分歸原告分別共有，編號Ｂ部分面積18.05 平方公尺土地
    分歸被告。再者，系爭土地不論以甲案或乙案分割，均無法
    建築，如予變價分割，則該土地可保持完整，並得建築，有
    益社會經濟等語，資為抗辯。
    並聲明：(一)原告之訴駁回。(二)訴訟費用由原告負擔。
三、兩造不爭執之事實：
  (一)系爭土地為兩造所共有，原告丙○○之應有部分為三六０分
    之一八九，原告丁○○、甲○○、乙○○均為三六０分之二
    一，被告為二０分之六。
  (二)兩造就系爭土地並未訂有不分割之期限，且依系爭土地之使
    用目的，亦無不能分割情形。
  (三)原告就其等分得之土地，願依其等原應有部分之比例保持共
    有。
  (四)原告所有同段872 地號土地，須經由系爭土地始能對外通行
    。
四、得心證之理由：
    本件原告與被告爭執之處，在於系爭土地之分割方法，應採
    如附圖所示之甲案或乙案？乃至於是否為變價分割？茲分段
    敘述如下：
  (一)原告請求裁判分割，於法有據：
    按各共有人除因物之使用目的不能分割或契約訂有不分割之
    期限者外，得隨時請求分割共有物。共有物之分割，依共有
    人協議之方法行之。分割之方法，不能協議決定者，法院得
    因任何共有人之聲請，命以原物分配於各共有人。民法第82
    3 條第1 項、第824 條第1 項、第2 項第1 款分別定有明文
    。查，兩造就系爭土地並未訂有不分割之期限，且依系爭土
    地之使用目的，亦無不能分割之情形等節，業據原告提出土
    地登記謄本在卷可稽，復為被告所不爭執。另，兩造就系爭
    土地亦未能協議分割，此從兩造前於本院94年度調字第7 號
    分割共有物一案調解時，提出之分割方法互為歧異，致未能
    達成協議一節，可徵甚明。從而，原告請求裁判分割系爭土
    地，自屬有據，應予准許。
  (二)系爭土地應採如主文所示之方法分割：
  1.按分割共有物係以消滅共有關係為目的，故法院於裁判分割
    共有土地時，除因該土地內部分土地之使用目的不能分割（
    如共同使用之道路）或部分共有人明示仍願維持共有關係等
    情形外，應將土地分配與各共有人單獨所有，不得創設新的
    共有關係。再者，裁判分割共有物，應考量公平性、實用性
    、利益均等性等原則，亦即應斟酌各共有人之利害關係、共
    有物之性質、價格及利用價值、經濟效用，為適當之分配，
    以免有害社會經濟。又，裁判分割共有物訴訟，屬形式之形
    成訴訟，其事件之本質為非訟事件，故法院之定共有物分割
    方法，係屬法院之職權事項，並不受當事人意願之拘束。最
    高法院分別著有91年度台上字第1795號、91年度台上字第91
    5 號、91年度台上字第805 號及91年度台上字第962 號等判
    決足資參照。
  2.本院依上開分割共有物之斟酌原則，審酌兩造之意願、土地
    使用利益及經濟效用等情狀，認以如附圖甲案所示之分割方
    法分割，較為妥適，理由如下：
  (1)查，系爭土地除西側面臨約2公尺之既成巷道適於通行外，
    其餘三面則均未臨路。又，系爭土地南、北二側分別相鄰之
    同段871 、863 地號土地，均為被告所有，並緊鄰系爭土地
    之經界建有建物；另，系爭土地東南側相鄰之同段872 地號
    土地，為原告共有，且須經由系爭土地始得對外通行等情，
    業據受命法官前於94年6 月17日至現場勘驗屬實，製有勘驗
    筆錄，並據兩造提出土地、建物登記謄本，及現場照片在卷
    可參，復為兩造所不爭執。是原告主張系爭土地僅西側適於
    通行一節，堪信為真實。
  (2)本院衡酌上開分割共有物之原則，為維社會經濟，減少共有
    人所受損害，並兼顧公平及土地利用效益，在系爭土地臨路
    面寬僅4.93平方公尺（參見附圖所示），且土地面積不大，
    而原告所有相鄰同段872 地號土地亦僅能經由系爭土地對外
    通行，以及原告表示對分得土地願保持共有等之情形下，為
    便於系爭土地分割後之使用及兼顧合理之臨路面寬，認為按
    兩造之應有部分比例臨路，採平行系爭土地南、北地籍線之
    方式橫向分割，即按如附圖甲案所示，將北邊編號Ａ部分臨
    路面寬1.44公尺、面積18.05 平方公尺土地分歸被告取得，
    南邊編號Ｂ部分臨路面寬3.49公尺、面積42.13平方公尺土
    地分歸原告，並按原告丙○○、丁○○、甲○○、乙○○之
    應有部分比例各十二分之九、十二分之一、十二分之一、十
    二分之一之比例保持共有取得（即原告丙○○、丁○○、甲○○、乙○○之原應有部分比例本為189/360:21/360:21/36
    0:21/360，化約後為9:1:1:1）。 俾兩造所分得之土地，有
    合理之臨路面寬，又均有適當之通行道路，另，原告所有相
    鄰之同段872 地號土地，亦不致於成為袋地無法通行，而損
    及原告及社會經濟之整體利益。故依此方法分割，應屬妥適
    。
  (3)本件被告雖以上開情詞置辯，惟系爭土地倘按如附圖所示之
    乙案分割，即將編號Ａ部分臨路面寬3.03公尺、面積42.13
    平方公尺土地分歸原告，編號Ｂ部分臨路面寬1.90公尺、面
    積18.05 平方公尺土地分歸被告，則被告分得土地之臨路面
    寬，約占全部臨路面寬之百分之三九（即1.90/4.93 ＝0.38
    5）， 與被告之應有部分比例僅占全部土地百分之三十（即
    6/20＝0.30）相較，尚不相當，有欠公允；且依如附圖所示
    之乙案分割，原告分得之土地將呈「L 」形，在系爭土地面
    積不大之情形下，系爭土地之利用將益形不便。至於被告辯
    稱依如附圖甲案所示分割，兩造所分得之土地均不能建築，
    且伊分得之編號Ａ部分土地亦不能與伊所有之相鄰同段863
    地號土地合併使用云云。惟查，系爭土地之使用分區為住宅
    區，有兩造提出之「土地使用分區證明書」在卷可稽（見本
    院94年度調字第7 號卷第89頁、第103 頁），依「雲林縣畸
    零地使用自治條例」第3 條第1 項第1 款規定，所稱面積狹
    小基地（即不能建築），係指建築基地深度與寬度，在正面
    路寬7 公尺以下，最小寬度未達3 公尺、最小深度未達12公
    尺之基地，有雲林縣政府94年8 月4 日府城建字第09400799
    62號函在卷可參（見本院94年度調字第7 號卷第73頁至第75
    頁）。查，本件依如附圖甲案所示方法分割，原告分得土地
    之面積為42.13 平方公尺，其面寬為3.49公尺，則其深度為
    12.07 公尺（即42.13 ÷3.49＝12.07）， 依上開自治條例
    之規定，並無不能建築情形；又，被告因伊之應有部分較少
    ，故不論依如附圖所示之甲案（面寬1.44公尺）或乙案（面
    寬1.90公尺）分割，均因面寬未達3 公尺而不能建築，是自
    不能執此即認本件採原物分割為不當。何況，建築物享有適
    當且充足之日照、採光及通風，本有助於居住環境生活品質
    之提升，此亦所以「建築技術規則建築設計施工編」於第40
    條至第43條規定建築物之居室，應有可接獲日照及採光、通
    風設置之意旨所在。又緊接鄰地之外牆不得向鄰地方向開設
    門窗。但外牆外緣距離境界線之水平距離達1 公尺以上時，
    不在此限。建築技術規則建築設計施工編第45條第2 款同有
    明文。準此，被告所分配如附圖甲案編號Ａ部分之土地，伊
    原有同段863 地號土地與鄰地水平距離超過1 公尺，符合開
    設門窗之規定，自可因而增益伊所有同段863 地號土地上建
    物之利用效能，並非如被告所稱之將形同廢地。再者，即使
    被告現所有位於同段863 地號土地上之建物，欲拆除與系爭
    土地相鄰之牆壁重建，於今尚有困難，然於日後並非絕無可
    能，是被告辯稱無法合併使用一節，並無可採。另，系爭土
    地如採變價分割，因未能擔保原告於日後能順利買受取得系
    爭土地，於此情形，原告所有之相鄰同段872 地號土地，將
    成為袋地，而有礙該地之使用效能及整體經濟實益，是被告
    辯稱以變價分割一節，亦無可採。
  (三)綜上所述，本院斟酌上開分割原則、系爭土地共有人之意願
    及系爭土地之通行及相鄰土地之使用狀況等一切情狀，認以
    如附圖甲案所示方法分割，最為適當。從而，原告訴請依如
    附圖甲案所示之方法分割，為有理由，應予准許，爰判決如
    主文所示。
五、本件係因分割共有物而涉訟，如由被告負擔全部訴訟費用，
    亦有失公平，是勝訴之原告亦應負擔一部分之訴訟費用，故
    此，應由兩造按原應有部分比例負擔之，併予敘明。
六、訴訟費用負擔之依據：民事訴訟法第78條、第80條之1。
中　　華　　民　　國　　94　　年　　12　　月　　21　　日
                    　民事第二庭
                          審判長法  官  陳宏卿
                                法  官  鍾貴堯
                                法  官  陳銘壎
以上正本係照原本作成。
如對本判決上訴，須於判決送達後20日內向本院提出上訴狀，並
附繕本。
中　　華　　民　　國　　94　　年　　12　　月　　21　　日
                                書記官　沈瑞芳
